ACORDAO-COMPLETO-2347468

ACÓRDÃO 632/2019 ATA 8/2019 - PLENÁRIO

VISTA, relatada e discutida esta representação formulada pela empresa Eliseu Kopp & Cia Ltda. acerca de possíveis irregularidades no lote 5 do Pregão 168/2016, conduzido pelo Departamento Nacional de Infraestrutura de Transportes (Dnit) , cujo objeto é a contratação de empresas ou consórcios para execução de serviços de disponibilização, instalação, operação e manutenção de equipamentos eletrônicos de controle de tráfego nas rodovias federais sob jurisdição do Dnit,
ACORDAM os Ministros do Tribunal de Contas da União, reunidos em sessão do Plenário, ante as razões expostas pelo Relator, em:
9.1. com fundamento nos arts. 235 e 237, inciso VII, do Regimento Interno deste Tribunal, c/c o art. 113, § 1º, da Lei 8.666/1993 e no art. 103, § 1º, da Resolução - TCU 259/2014, conhecer e considerar procedente a representação;
9.2. com fundamento no art. 71, inciso IX, da Constituição Federal de 1988, c/c o art. 45, caput, da Lei 8.443/1992, determinar ao Dnit que adote, no prazo de 15 (quinze) dias, as providências necessárias no sentido de anular o ato que desclassificou a proposta da empresa Eliseu Kopp & Cia Ltda. no âmbito do Pregão Eletrônico 168/2016, lote 5, e proceda à análise da documentação por ela enviada por meio do sistema Comprasnet, facultando a retomada do processo licitatório em etapa anterior àquela em que foi realizada a desclassificação;
9.3. indeferir o pedido de ingresso como interessada nos autos formulado pela empresa Velsis Sistemas e Tecnologia Viária (07.877.926/0001-09) ;
9.4. encaminhar cópia desta deliberação ao Dnit, à representante e à empresa Velsis Sistemas e Tecnologia Viária (07.877.926/0001-09) .

Representação acerca de possíveis irregularidades em pregão para a contratação de serviços de disponibilização, instalação, operação e manutenção de equipamentos eletrônicos de controle de tráfego nas rodovias federais sob jurisdição do Dnit.

Departamento Nacional de Infraestrutura de Transportes.

3. Representante/Interessada: Eliseu Kopp e Cia Ltda. (93.315.190/0001-17).

13.1. Ministros presentes: José Mucio Monteiro (Presidente), Walton Alencar Rodrigues, Augusto Nardes, Raimundo Carreiro, Ana Arraes, Bruno Dantas (Relator) e Vital do Rêgo.
13.2. Ministro-Substituto convocado: Augusto Sherman Cavalcanti.
13.3. Ministros-Substitutos presentes: Marcos Bemquerer Costa e Weder de Oliveira.

ACORDAO-COMPLETO-2355520

Acórdão de Relação 1354/2019 - Plenário

Acórdão de Relação

ACORDAO-COMPLETO-2368247

Acórdão de Relação 1978/2019 - Plenário

Velsis Sistemas e Tecnologia Viária S.A.

BRUNO DANTAS

Por registrar as principais ocorrências dos autos até o momento, resumindo os fundamentos das peças acostadas, adoto como relatório, com os ajustes necessários, a instrução da secretaria responsável pela análise do processo (peça 43) , que contou com a anuência do corpo diretivo da unidade (peças 44 e 45) :
"INTRODUÇÃO
1. Cuidam os autos de representação formulada pela empresa Eliseu Kopp & Cia Ltda. a respeito de possíveis irregularidades ocorridas no Departamento Nacional de Infraestrutura de Transportes (DNIT) relacionadas ao Pregão Eletrônico 168/2016, Lote 5, que tem por objeto a contratação de empresas especializadas ou consórcios de empresas para execução dos serviços de disponibilização, instalação, operação e manutenção de equipamentos eletrônicos de controle de tráfego nas rodovias federais sob a jurisdição do Dnit.
2. O objeto do Pregão Eletrônico 168/2016 foi subdividido em 24 lotes, com valores variando de R$ 53 milhões a R$ 164 milhões. O valor total estimado para as contratações é da ordem de R$ 2,2 bilhões.
HISTÓRICO.
2. A representante alegou ter sido indevidamente desclassificada do certame, a despeito de ter apresentado a melhor proposta para o lote 5, do Pregão Eletrônico 168/2016. De acordo com a empresa, limitações do sistema Comprasnet, aliadas à incorreta condução do pregão, teriam impedido a licitante de apresentar proposta comercial e documentos comprobatórios. Pleiteia, assim, a adoção de medida cautelar inaudita altera parte para que seja suspenso o andamento do pregão no que diz respeito ao lote 5 até o julgamento de mérito deste processo e para que seja reclassificada a empresa, com reabertura de prazo para envio de documentos (peça 1) .
3. Em instrução anterior (peças 16-17) a unidade técnica propôs conhecer da presente representação e, após a análise do fumus boni iuris, periculum in mora e perigo da demora inverso, propôs, também, a adoção de medida cautelar, inaudita altera parte, para suspensão dos procedimentos administrativos relacionados ao julgamento, à homologação e/ou à contratação do lote 5 do Pregão Eletrônico 168/2016.
4. Por meio de despacho, o Relator (peça 23) acolheu a proposta da unidade técnica de adoção de medida cautelar, uma vez que não vislumbrou 'prejuízo que pudesse decorrer de eventual aceitação, por parte do Dnit, dos documentos posteriormente enviados por e-mail'. Bem como efetuou determinação de oitiva ao DNIT para que o mesmo se manifestasse sobre a possibilidade de o Tribunal determinar para que a documentação relativa à proposta comercial e à habilitação enviada em 22/6/2017 pela representante, para o lote 5 do Pregão Eletrônico 168/2016 fosse objeto de análise por parte da autarquia.
5. Para cumprir a determinação de oitiva do DNIT, foi expedido o Ofício 0496/2017-TCU/SeinfraRodoviaAviação, de 26/9/2017 (peça 24) , tendo a Autarquia respondido ao Tribunal por força do Ofício 1289/2017/DG/DNIT, de 13/10/2017 e seus anexos (peça 30) .
6. Cabe consignar, que situação semelhante foi tratada no TC Processo 020.659/2017-2 (Acórdão 208/2018-TCU-Plenário) e TC Processo 023.457/2017-1 (Acórdão 2584/2018-TCU-Plenário) , ambos de relatoria do Exmo. Ministro Bruno Dantas, em que houve o conhecimento da representação e determinação ao DNIT para que anule os atos que desclassificaram indevidamente as representantes nos Lotes 4, 16, 12 e 13 respectivamente, do Pregão Eletrônico 168/2016.
7. Esta instrução terá a finalidade de analisar os argumentos trazidos pela representante, bem como aqueles carreados pelo DNIT, de maneira a formar entendimento definitivo sobre a pertinência, ou não, das alegações que fundamentaram a concessão de medida cautelar.
EXAME TÉCNICO
8. Este exame tem como fundamento as Normas de Auditoria do TCU, a legislação e a jurisprudência aplicadas ao caso, os documentos constantes dos autos, o histórico já apresentado e as providências a cargo dos jurisdicionados e demais envolvidos com a matéria em apreço.
9. Inicialmente, cabe destacar que este processo cuida especificamente do Lote 5, do Pregão Eletrônico 168/2016 e as informações trazidas sobre outros lotes serão utilizadas apenas quando se mostrarem essenciais para o correto entendimento da matéria em tela.
10. Como já tratado de maneira sumária na instrução datada de 14/9/2017 (peça 16) , a empresa Eliseu Kopp & Cia Ltda. alega que teria sido desclassificada injustamente do certame em razão de ter enfrentado problemas técnicos no sistema Comprasnet e, após várias tentativas, teria encaminhado seus arquivos com apenas 8 minutos de atraso.
11. Em cumprimento ao Despacho do Relator (peça 23) o Ofício 0496/2017-TCU/SeinfraRodoviaAviação (peça 28) foi utilizado para promover a oitiva do DNIT, com questionamento específico para os seguintes pontos:
'Foi determinada, ainda, nos termos do art. 276, § 30, do Regimento Intemo/TCU, a oitiva desse Departamento, na pessoa de seu Diretor-Geral, para que, no prazo de até 15 (quinze) dias, manifeste-se sobre os fatos apontados na representação formulada pela empresa Eliseu Kopp & Cia Ltda., alertando-o quanto à possibilidade de o Tribunal vir a determinar que a documentação relativa à proposta comercial e à habilitação enviada em 22/6/2017 pela representante para o lote 5 do Pregão Eletrônico 168/2016 seja objeto de análise por parte da autarquia, especialmente quanto:
a) à existência ou não, nas regras do certame, de limitação quanto ao tamanho dos arquivos a serem enviados durante a pregão;
b) à existência ou não de falha do envio do arquivo relativo ao lote 5 causado pelo fito de seu tamanho ser superior ao permitido pelo sistema Comprasnet;
c) à possibilidade de, em função do princípio do formalismo moderado e da supremacia do interesse público, se proceder à análise da documentação enviada por e-mail pela empresa Eliseu Kopp & Cia Ltda. para o lote 5.'
12. Em resposta, o DNIT fez chegar ao Tribunal o Ofício 1289/2017/DG/DNIT (peça 30) e seus anexos estando as informações mais importantes concentradas no documento CLSAABC/CGCL/DIREX (peça 30, p. 3-16) o qual passa-se a analisar.
a) à existência ou não, nas regras do certame, de limitação quanto ao tamanho dos arquivos a serem enviados durante a pregão;
13. Quanto a este ponto a Autarquia informa que não havia previsão para a limitação no tamanho dos arquivos a serem encaminhados via Comprasnet, especialmente nos documentos que balizaram a realização do Pregão Eletrônico 168/2016.
14. Acrescenta que as funcionalidades do Comprasnet não estão sob a gestão do DNIT, mas trata-se de um sistema criado e operacionalizado pelo Serpro e gerido pelo Ministério de Planejamento, Orçamento e Gestão (MPOG) .
15. Com isso, busca demonstrar que não estaria a cargo do DNIT a definição quanto às regras de negócio da plataforma, mormente a determinação quanto ao limite no tamanho dos arquivos.
16. Afirma que não existe esta regra definida nas aquisições da Administração Pública, citando expressamente:
'Verificamos que em nenhum Edital do TCU, AGU e da CGU não preveem o limite máximo de capacidade do sistema Comprasnet para envio dos anexos e a possibilidade de encaminhamento alternativo, constando apenas a previsão de encaminhamento exclusivamente via sistema Comprasnet, sem menção a qualquer limite de arquivo para upload no sistema.' (peça 30, p. 4) .
17. Argumenta que houve apenas dois questionamentos quanto ao quesito de limitação no tamanho dos anexos, razão pela qual entende que não era previsível enfrentar esse tipo de problema durante a condução do certame.
18. Adicionalmente, informa sobre suposta orientação para que fosse realizado contato com o Pregoeiro via chat para que este reabrisse o sistema quantas vezes fosse necessário e, na mesma frase, afirma que o ' (...) o sistema só permitiria um único envio (...) '.
19. Segundo argumenta, as licitantes já teriam obtido tal informação no '3º Caderno de Perguntas e Respostas', estando o Pregoeiro isento de qualquer responsabilidade, caso se materializasse qualquer ocorrência do gênero durante a condução do certame.
20. Pondera que era dever da licitante se preparar antecipadamente para o envio da documentação, uma vez que o Edital já havia estipulado o prazo para upload e a empresa teria tempo para lidar com eventuais problemas técnicos.
21. Conclui afirmando que não havia outra solução plausível que não fosse a desclassificação da representante, sob pena de afronta aos princípios norteadores da licitação e, além disso, que o Ilustre Pregoeiro agiu em estrito cumprimento às normas e condições do Edital, do art. 41 da Lei 8666/1993 e previsões do art. 21, § 6º do Decreto 5.450/2005.
22. Reconhecendo que as funcionalidades de envio de documentos via Comprasnet apresenta limitações, aponta como benchmark o 'RDC Eletrônico' e solicita ao Tribunal que acione as áreas de apoio tecnológico da União, no sentido de compatibilizar as plataformas.
23. Apontando processo de consulta junto ao Serpro, de número 2017SS/0000339657, informa que foi apresentado questionamento quanto ao limite do tamanho do arquivo e resposta teria sido: 'não existe limite quanto ao TAMANHO do ARQUIVO/ANEXO, no entanto, é recomendado até 50 Mega para evitar problemas' (peça 30, p. 7) .
24. Segundo afirma, foi direcionado questionamento ao Pregoeiro nos seguintes termos: 'Entendemos que o anexo deve ser enviado em único arquivo (não podendo ser particionado) . Não existindo limitação de tamanho para o arquivo, sendo o limite de 50 Megabytes considerando apenas como recomendação e não como regra obrigatória. Está correto nosso entendimento?' (peça 30, p. 7) .
25. No entender do DNIT, a resposta a este questionamento estaria contida no seguinte trecho, inserido no referido '3º Caderno de Perguntas e Respostas':
'caso a licitante convocada tente enviar o arquivo e este supere os 50MB e não consiga fazer o upload, é recomendável que haja a comunicação pelo chat, dentro do prazo de 4 (quatro) horas da convocação, para que o pregoeiro reabra o anexo, quantas vezes necessário, desde que dentro do prazo, para a licitante encaminhar o restante da documentação' (peça 30, p. 7) .
Análise
26. Inicialmente cabe um alinhamento quanto ao questionamento apresentado, ou seja, saber se havia, ou não, regras no edital e seus anexos que informavam sobre a limitação no tamanho do arquivo a ser encaminhado com os documentos atinentes às propostas.
27. Com base apenas nas informações prestadas pelo DNIT nestes autos seria possível concluir que não havia limitação para o tamanho dos arquivos a serem encaminhados com as propostas e documentos relativos ao Pregão 168/2016.
28. No entanto, vale registrar a existência de outra representação encampada pela mesma empresa Eliseu Kopp & Cia Ltda., referente ao lote 15, do mesmo Pregão Eletrônico 168/2016, nos autos do TC Processo 034.233/2017-2.
29. Foi acostado, no escopo do processo citado ao final do parágrafo retro, o 'Primeiro Caderno de Perguntas e Respostas' (peça 38, p. 129/131) e, em seu 'Ducentésimo octogésimo quinto Questionamento' foi elaborado o seguinte questionamento: 'Diante disso, considerando a omissão dos itens 10.1 e 11.11, requer-se esclarecimentos acerca do tamanho máximo dos anexos que devem ser enviados eletronicamente.'
30. A resposta ao questionamento citado no item precedente foi redigida de forma clara e direta, nos seguintes termos: 'De acordo com o Manual do COMPRASNET, o tamanho máximo dos arquivos é limitado à 50 MB para cada lote/grupo.'
31. Note-se que o próprio Serpro aumenta a desinformação dos licitantes quando afirma que a plataforma não possui limite para o encaminhamento de arquivos (parágrafo 24, desta) .
32. Com uma terceira informação diferente, o Ofício 52694/2017-MP (peça 30, p. 9) encaminhado em resposta ao Ofício 19/2017/CGCL/DIREX/DNIT, assim informou: 'os CNPJ's informados realizaram tentativa de upload de arquivos de propostas, tendo o sistema retornado o erro 404.13, pois provavelmente o arquivo ultrapassara o tamanho permitido pelo sistema (100MB) .
33. Da mesma forma, o parágrafo 25, retro, deixa claro que já era do conhecimento da equipe que conduziu o certame que havia limitações no Comprasnet quanto ao limite para o tamanho dos arquivos a serem enviados.
34. Ao contrário do que afirma a Autarquia, a resposta apresentada no parágrafo 25 desta instrução não atende ou responde à dúvida levantada pelo licitante (parágrafo 24) gerando mais uma desinformação do que esclarecimento e evidenciando que já era esperado que ocorressem dificuldades técnicas durante o envio dos arquivos, o que de fato se materializou.
35. Por todo o exposto, o entendimento é no sentido de que não havia regra expressa no Edital do Pregão 168/2016 que informasse sobre a limitação no tamanho dos arquivos a serem inseridos no Comprasnet, no entanto, tal informação foi consignada no 'Primeiro Caderno de Perguntas e Respostas', parte integrante dos regramentos que deram suporte ao certame.
36. Vale sopesar a diversidade de informação contraditória acerca da matéria, o fato de que tal limitação já era de conhecimento da equipe que conduziu o certame e que, ao ser questionada novamente (parágrafos 24 e 25) , respondeu de forma evasiva e inconclusiva, dando a entender que era previsível a ocorrências de dificuldades técnicas quando do envio dos documentos na plataforma eletrônica.
b) à existência ou não de falha do envio do arquivo relativo ao lote 5 causado pelo fato de seu tamanho ser superior ao permitido pelo sistema Comprasnet;
37. O que se procura saber nesse tópico é se a representante tentou encaminhar os arquivos tempestivamente e enfrentou dificuldades técnicas que a impediram de realizar essa tarefa dentro do prazo hábil, determinado pelas regras do Edital e pelas orientações do Pregoeiro.
38. Com base nas informações prestadas, houve uma consulta ao MPOG, com utilização do Ofício 19/2017/CGCL/DIREX/DNIT, onde há informação de que o sistema não teria apresentado falhas ou instabilidades entre as 13:00 e 18:00 horas do dia 22/6/2017, data da realização da sessão em comento, relativa ao Pregão 168/2016 (peça 30, p. 8) .
39. Contrariando a informação consignada no parágrafo precedente, o Pregoeiro segue trazendo a seguinte afirmação: 'os CNPJ's informados realizaram tentativa de upload de arquivos de propostas, tendo o sistema retornado o erro 404.13, pois provavelmente o arquivo ultrapassara o tamanho permitido pelo sistema (100MB) '.
40. Na sequência apresenta outra informação que contradiz o que já citado no parágrafo anterior, mencionando a Solicitação 2017SS/000044649, por meio da qual o Serpro teria se manifestado nos seguintes termos: 'não há registro de incidente ou indício de indisponibilidade total ou parcial para o COMPRASNET no dia 22/06/2017, inclusive que pudesse afetar a participação de fornecedores no envio de anexos de pregões eletrônicos'. (peça 30, p. 9) .
41. Afirma a Autarquia que é responsabilidade das licitantes a digitalização de seus documentos em resolução que diminua o tamanho dos arquivos, para evitar problemas no momento do envio, sendo eles os maiores interessados, devem agir de forma diligente no cumprimento dos prazos estabelecidos no instrumento convocatório.
42. No início das informações prestadas pelo Dnit consta a afirmação de que ' (...) a Impetrante, não se inclui no rol das empresas que NÃO conseguiram enviar os documentos' (peça 30, p. 4) e que a impetrante teria sido desclassificada por não apresentar o memorial descritivo, documento obrigatório, nos termos do item 10.1 do Edital e itens 6 e 7.4.12 do Termo de Referência.
43. Há a afirmação de que a representante foi agraciada com 10 minutos de tempo extra para realizar o encaminhamento de sua proposta e anexos (peça 30, p. 8) no intuito de não ser prejudicada a representante e com a finalidade de buscar a melhor proposta para a Administração.
Análise
44. A resposta a este questionamento pode ser dividida em duas questões menores: a primeira, é preciso definir se houve problemas técnicos no momento de envio dos arquivos. A segunda, se esses problemas técnicos, caso confirmados, foram enfrentados pela representante.
45. Apesar das informações contraditórias, apresentadas na contextualização acima, onde se afirma que não houve qualquer inconsistência e, logo em seguida, gera-se uma lista de CNPJ que enfrentaram problemas técnicos no momento do envio dos arquivos, a resposta é fácil e clara.
46. Pode-se concluir, com razoável segurança, que as empresas participantes do Pregão Eletrônico 168/2016 enfrentaram problemas técnicos no momento do envio de suas propostas e seus anexos, diante de instabilidades momentâneas da plataforma e da limitação imposta pelo Sistema Comprasnet quanto ao tamanho dos arquivos.
47. Os processos citados no parágrafo 6 desta instrução, apresentam informações complementares que podem reforçar tal afirmação, além das evidências já apresentadas pela representante em sua peça inicial (peça 1) bem como as informações prestadas pelo Ilustre Pregoeiro (peça 30) .
48. A segunda parte da questão é saber se a Eliseu Kopp e Cia Ltda (representante) foi, ou não, afetada pela instabilidade e pelas regras de negócio do Sistema Comprasnet.
49. Mais uma vez, as informações trazidas deixam dúvidas quanto à completude de suas afirmações, ao consignar que a representante não fez qualquer tentativa de envio de documentos dentro do prazo estipulado.
50. Consoante cópias de telas do Sistema Comprasnet (peça 1, p. 2) a empresa demonstra que tentava encaminhar um arquivo às 17:15h do dia 22/6/2017 e houve um erro de comunicação com o Portal de compras com a seguinte mensagem: 'Não é possível acessar esse site'.
51. Conforme afirmações do Ilustre Pregoeiro, o prazo final para encaminhamento dos arquivos da representante se estendia até as 17:17:25h, portanto evidenciando que a empresa tentou encaminhar os arquivos tempestivamente e enfrentou indisponibilidade de serviço no Portal Comprasnet.
52. Basta uma breve leitura no conteúdo do Ofício 19/2017/CGCL/DIREX/DNIT, disponível no endereço http://www1.dnit.gov.br/anexo/Anexo/Anexo_edital0168_16-00_4.pdf para perceber que houve um pedido específico do DNIT para a consulta que gerou as ocorrências por CNPJ (parágrafo 39, retro) especificando que a pesquisa seria restrita às empresas ' (...) TALENTECH TECNOLOGIA LTDA (lotes 12 e 13) , FISCAL TECH TECNOLOGIA DE TRÂNSITO LTDA (lotes 4 e 16) , DATA TRAFFIC S/A (lotes 9 e 10) (...) '.
53. Pelo evidenciado, é correto entender que o DNIT encaminhou uma lista de CNPJ's para o gestor do sistema e solicitou um levantamento específico para aquelas empresas, em busca de confirmação sobre a tentativa de encaminhar seus arquivos, lista esta que não incluía a representante.
54. É bom relembrar que o DNIT informa sobre prazo adicional de dez minutos, concedido à representante para que encaminhasse seus documentos, de modo a não prejudicá-la e em busca da proposta mais vantajosa para a Administração.
55. A empresa teria conseguido concluir o envio às 17:25:23h, dentro do prazo estendido que se encerraria às 17:27:25h (peça 30, p. 8) , segue texto original: 'Conforme se verifica, o Pregoeiro concedeu mais 10 min de prazo adicional para a licitante encaminhar os arquivos para o lote 05, de modo a não prejudicar a licitante e garantir a proposta mais vantajosa para a Administração.'
56. Aqui vale uma reflexão: se a representante não enfrentou problemas, porque conceder-lhe prazo adicional para não vê-la prejudicada?
57. Também não parece fazer sentido a afirmação de que a representante teria sido desclassificada em razão de não ter apresentado o memorial descritivo, exigência do item 10.1 do Edital e itens 6 e 7.4.12 do Termo de Referência.
58. Na peça inicial foram listados diversos lotes que apresentaram desclassificação de empresas no Pregão 168/2016 e, em vermelho, está esclarecido o motivo da desclassificação.
59. Note-se que há uma declaração específica para as situações em que houve desclassificação por ausência do memorial descritivo, conforme se observa dos lotes 15, 16 e 22 (peça 1, p. 6-7) .
60. Ressalte-se que a mesma empresa Eliseu Kopp e Cia Ltda., encampou representação com fundamentos muito similares para o lote 15 e teve suas pretensões negadas pelo Acórdão 528/2018-TCU-Plenário, relatado pelo Exmo. Ministro Bruno Dantas.
61. Vale registrar informação consignada no Voto condutor do Acórdão 528/2018-TCU-Plenário (TC 034.233/20172, peça 34) deixando claro que a desclassificação naquele lote 15 ocorreu em razão de motivo expressamente declarado quanto ao memorial descritivo, vale leitura: 'Em verdade, informação coletada no Comprasnet noticia que o motivo da recusa/inabilitação do lance foi totalmente distinto: 'desclassificado por não atender às exigências do Edital, item 10.1, considerando que não foi encaminhado o memorial descritivo detalhando a sua solução técnica, conforme descrito no item 6 do Termo de Referência'.'
62. Vale lembrar que o lote em discussão neste processo é o lote 5 e para esse lote nada foi mencionado expressamente sobre a ausência de memorial descritivo, como fundamento para sua desclassificação do referido certame (peça 1, p. 4) .
63. Confirmando o já apontado nos parágrafos retro, o conteúdo da proposta apresentada pela representante foi extraído do Portal Comprasnet e inserido nestes autos (peças 40, 41 e 42) .
64. Nos termos do item '3. Memorial descritivo técnico' (peça 41, p. 12-32) a justificativa é expressa: ' (Em atendimento ao item 10, subitens 10.1, 10.1.1 do Edital e item 6 do Anexo A) '.
65. Desta forma, não se visualiza nestes autos os mesmos fundamentos que levaram à decisão prolatada no TC Processo 034.233/2017-2, visto estarem caracterizadas inconsistências e instabilidades no Portal Comprasnet, diante de informações contraditórias e imprecisas da equipe que conduziu o certame e de não existência de declaração expressa quanto à ausência do memorial descritivo quando apresentado motivo para desclassificação da representante para o lote 5 do Pregão Eletrônico 168/2016, além de constatação de documento com essa descrição entre aqueles carreados na proposta da representante.
66. Afastada a desclassificação por suposta ausência do memorial descritivo e tendo em mente a afirmação do parágrafo 43, retro, no sentido de que a empresa foi beneficiada com 10 minutos extras para o encaminhamento de seus arquivos, o entendimento é de que assiste razão à representante, devendo ser considerada válida sua documentação e passível de análise no âmbito do Pregão Eletrônico 168/2016.
c) à possibilidade de, em função do princípio do formalismo moderado e da supremacia do interesse público, se proceder à análise da documentação enviada por e-mail pela empresa Eliseu Kopp & Cia Ltda. para o lote 5.'
67. Quanto a este aspecto, as informações prestadas pelo DNIT estão concentradas em um único parágrafo, vale leitura do texto original:
'É importante registrar que o encaminhamento alternativo por e-mail não garante a segurança necessária das informações e também não permite a devida fiscalização por parte das outras licitantes participantes, da mesma forma que o Comprasnet garante e em tempo real. Ou seja, por exemplo, se um licitante tiver interesse em obter vista da proposta ou da documentação de habilitação terá que se dirigir ao órgão para obter tais documentos, o que prejudica a fiscalização e transparência do certame ou até mesmo que seja disponibilizada no site do órgão.'.
Análise
68. Realmente os argumentos apresentados pelo DNIT no parágrafo imediatamente precedente são válidos e fundados na legislação regente e nas regras do Edital.
69. O adequado e desejável é que toda a documentação tramite via sistema próprio, de modo a permitir o acesso à informação por todos os licitantes, em homenagem ao princípio constitucional da transparência, além das questões afetas ao sigilo e à segurança da informação.
70. No caso concreto, houve evidente dificuldade técnica que impediu e/ou dificultou o encaminhamento da documentação via Comprasnet e a empresa representante buscou outras formas de fazer sua documentação chegar até a equipe que conduzia o certame, de modo a evitar sua desclassificação no lote 5 do Pregão 168/2016.
71. Esta questão resta superada quando verificado o disposto na conclusão do item 'b', acima, onde ficou demonstrado que a empresa foi beneficiada com 10 minutos extras e conseguiu fazer chegar ao DNIT sua documentação, pelos meios estabelecidos no Edital, ou seja, o Portal Comprasnet.
72. Por todo o exposto, firma-nos o entendimento pela ocorrência de irregularidades na condução do lote 5 do Pregão Eletrônico 168/2016, diante de dificuldades técnicas enfrentadas pela licitante Eliseu Kopp & Cia Ltda., no momento do encaminhamento de sua proposta comercial e anexos ao Portal Comprasnet, bem como pela falta de fundamento para sua desclassificação, uma vez que o motivo alegado para a desclassificação foi a não apresentação de memorial descritivo, e conforme demonstrado (parágrafo 65, desta) o memorial descritivo foi enviado juntamente com a proposta comercial, cabendo determinação ao DNIT para que anule os atos que desclassificaram a representante para o lote 5, bem como os atos subsequentes.
73. Adicionalmente, cabe determinar que a Autarquia receba e analise a documentação apresentada pela empresa Eliseu Kopp & Cia Ltda., facultando ao DNIT a continuidade dos procedimentos licitatórios relativos ao lote 5 do Pregão Eletrônico 168/2016 dentro da discricionariedade que a Lei lhe garante.
CONCLUSÃO
74. Conforme noticiado ao final do histórico acima, esta instrução teve a finalidade de analisar os argumentos trazidos pela representante, bem como aqueles carreados pelo DNIT, de maneira a formar entendimento definitivo sobre a pertinência, ou não, das alegações que fundamentaram a concessão de medida cautelar.
75. Pela análise levada a efeito nos parágrafos retro, há fundamento para os argumentos apresentados pela empresa Eliseu Kopp & Cia Ltda., relativamente a problemas técnicos enfrentados para encaminhar suas propostas e anexos e pela falta de fundamento para sua desclassificação do certame, relativos ao lote 5 do Pregão Eletrônico 168/2016. (parágrafos 8 a 73) 
76. Consoante demonstrado no Exame Técnico anterior, foram identificadas falhas e inconsistências no Portal Comprasnet, especialmente quanto ao tamanho dos arquivos a serem enviados e quanto aos procedimentos adotados pelo Pregoeiro que conduziu o certame, deixando dúvidas quanto aos reais motivos que levaram à desclassificação da representante.
77. Problemática análoga foi enfrentada no TC Processo 020.659/2017-2, gerando o Acórdão 208/2018-TCU-Plenário e no TC Processo 023.457/2017-1, com o Acórdão 2584/2018-TCU-Plenário, os quais reconheceram razão à representante e determinaram ao DNIT a anulação dos atos que desclassificaram as empresas representantes, bem como determinando que a Autarquia receba e analise a documentação apresentada.
78. Diante das informações e evidências analisadas nos autos e em homenagem ao princípio da isonomia, o entendimento é o mesmo adotado nos processos citados no parágrafo retro, pois as informações e circunstâncias guardam total coerência entre si.
79. Desta forma, cabe revogar a medida cautelar que suspendeu o procedimento licitatório e determinar ao DNIT que anule o ato que desclassificou a empresa Eliseu Kopp & Cia Ltda., bem como os atos subsequentes do lote 5 do Pregão Eletrônico 168/2016, devendo a Autarquia receber e analisar a documentação apresentada pela empresa e facultando ao DNIT dar continuidade ao certame a partir desse ponto, dentro da discricionariedade garantida pela Lei.
PROPOSTA DE ENCAMINHAMENTO
80. Diante do exposto, submetemos os autos à consideração superior propondo:
a) considerar procedente a representação, nos termos dos arts. 235 e 237, inciso VII e parágrafo único, do Regimento Interno deste Tribunal, c/c o art. 113, § 1º, da Lei 8.666/1993 e do art. 103, § 1º, da Resolução - TCU 259/2014;
b) determinar ao Departamento Nacional de Infraestrutura de Transportes (Dnit) , com fundamento no art. 71, inciso IX, da Constituição Federal de 1988, c/c o art. 45, caput, da Lei 8.443/1992, que adote, no prazo de 15 (quinze) dias, as providências necessárias no sentido de anular o ato que desclassificou a proposta para o lote 5 da empresa Eliseu Kopp & Cia Ltda., no âmbito do Pregão Eletrônico 168/2016, bem como os atos subsequentes, facultando a retomada do processo licitatório em etapa anterior àquela em que foi praticado o referido ato, em razão do seguinte vício: a empresa foi indevidamente desclassificada sob a alegação de não ter apresentado memorial descritivo completo, embora o referido documento tenha sido efetivamente juntado pela empresa no sistema Comprasnet (peças 40-42) ;
c) revogar a medida cautelar, adotada em 20/9/2017 pelo Exmo. Ministro Relator Bruno Dantas, por intermédio da qual se determinou ao Dnit a suspensão dos procedimentos administrativos relacionados ao julgamento, à homologação e/ou à contratação do lote 5 do Pregão Eletrônico 168/2016;
d) encaminhar cópia do presente acórdão ao Dnit e à representante, Eliseu Kopp & Cia Ltda.;
e) arquivar o presente processo após efetuadas as comunicações determinadas e expirados os prazos dos recursos cabíveis dotados de efeitos suspensivos, nos termos do art. 169, inciso III, do RI/TCU."
É o relatório.

8.1. Paulo Aristóteles Amador de Sousa (854.786.794-53), representando Departamento Nacional de Infraestrutura de Transportes.  
8.2. Leonardo Machado Cusato (46.275/OAB-RS) e outros, representando Eliseu Kopp & Cia Ltda.

Não atuou.

REPRESENTAÇÃO. IRREGULARIDADES EM PREGÃO CONDUZIDO PELO DNIT. POSSÍVEL DESCLASSIFICAÇÃO INDEVIDA DA PRIMEIRA COLOCADA DO CERTAME. ADOÇÃO DE MEDIDA CAUTELAR INAUDITA ALTERA PARTE PARA SUSPENDER O ANDAMENTO DO LOTE 5 DO PREGÃO 168/2016. OITIVAS. NULIDADE DO ATO QUE DESCLASSIFICOU A PRIMEIRA COLOCADA DO CERTAME.

REPRESENTAÇÃO (REPR)

Secretaria de Fiscalização de Infraestrutura Rodoviária e de Aviação Civil (SeinfraRod).

Trata-se de representação formulada pela empresa Eliseu Kopp & Cia Ltda. acerca de possíveis irregularidades no Pregão 168/2016, conduzido pelo Departamento Nacional de Infraestrutura de Transportes (Dnit) , cujo objeto é a contratação de empresas ou consórcios para execução de serviços de disponibilização, instalação, operação e manutenção de equipamentos eletrônicos de controle de tráfego nas rodovias federais sob jurisdição do Dnit.
O objeto do pregão foi subdividido em 24 lotes, com valores aproximados variando entre R$ 53 milhões e R$ 164 milhões, totalizando R$ 2,2 bilhões.
Em resumo, a representante alegou ter sido indevidamente desclassificada do certame, apesar de ter apresentado a melhor proposta para o lote 5. De acordo com a empresa, limitações do sistema Comprasnet, aliadas à incorreta condução do pregão, teriam impedido a licitante de apresentar proposta comercial e documentos comprobatórios.
Em sede de cognição sumária, acompanhei o posicionamento da unidade instrutora e concedi medida cautelar, inaudita altera parte, para suspender os procedimentos administrativos relacionados ao julgamento, à homologação e/ou à contratação do lote 5 do Pregão Eletrônico 168/2016, em função dos indícios de falha nos procedimentos que levaram à desclassificação da empresa que apresentou o melhor lance para o mencionado lote, pois tal desclassificação teria sido resultante de restrição não prevista nas regras do certame quanto ao tamanho dos arquivos a serem enviados, o que indicaria afronta ao princípio da vinculação ao instrumento convocatório, previsto no art. 3º da Lei 8.666/1993 c/c o art. 9 da Lei 10.520/2002. Determinei, também, a realização de oitiva do Dnit acerca dos indícios de irregularidade identificados.
Registro, ainda, a existência de outros processos em trâmite nesta Corte acerca do Pregão Eletrônico 168/2016 (TCs Processo 012.906/2017-4, Processo 015.569/2016-0, Processo 020.659/2017-2, Processo 022.551/2017-4, Processo 025.171/2017-8, Processo 023.457/2017-1, Processo 029.123/2017-8, Processo 029.339/2017-0 e Processo 029.566/2017-7) . Em dois deles (Processo 020.659/2017-2 e Processo 025.804/2017-0) , adotei medida cautelar para suspender os atos referentes aos lotes 4, 16, 12 e 13 em razão de indícios semelhantes aos tratados nestes autos.
Vale consignar que, no caso dos TCs Processo 020.659/2017-2 e Processo 023.457/2017-1, o Tribunal considerou procedentes as representações, determinando ao Dnit, por intermédio dos Acórdão 208/2018-TCU-Plenário e 2.584/2018-TCU-Plenário, que adotasse as providências necessárias no sentido de anular o ato que desclassificou a proposta das representantes, no âmbito do pregão em epígrafe, bem como os atos subsequentes, facultando a retomada do processo licitatório em etapas anteriores àquelas em que foram praticados os referidos atos.
Nos presentes autos, nesta etapa processual, a unidade instrutora analisou as oitivas do Dnit e concluiu ter sido indevida a desclassificação da empresa Eliseu Kopp & Cia Ltda., primeira colocada no certame.
Diante desse cenário, a SeinfraRodoviaAviação propõe anular o ato que desclassificou a proposta da empresa Eliseu Kopp & Cia Ltda. para o lote 5, bem como os atos subsequentes, facultando a retomada do processo licitatório em etapa anterior à do ato viciado.
Corroboro o entendimento consignado pela unidade instrutora, cujos fundamentos incorporo às minhas razões de decidir, sem prejuízo das considerações que exponho a seguir.
Inicialmente, a representante questionou sua desclassificação, argumentando que teria enfrentado problemas técnicos para envio dos arquivos de habilitação durante o prazo estipulado em edital. Apesar desses problemas, teria conseguido encaminhar os documentos por meio do sistema Comprasnet oito minutos após o fim do prazo oficial. Ainda assim, o pregoeiro registrou a recusa da proposta e a desclassificação da empresa em razão de não atendimento às cláusulas 10.1 e 11.9 do edital do Pregão 168/2016.
Para melhor compreensão da matéria, transcrevo, a seguir, o teor das cláusulas que, segundo o pregoeiro, ensejaram a desclassificação da empresa Eliseu Kopp:
"10.1 A proposta de preços do licitante classificado provisoriamente em primeiro lugar, contendo as especificações detalhadas do objeto ofertado deverá ser formulada com base no Anexo XI - Quadro Proposta Comercial bem como apresentar junto a sua proposta um memorial descritivo detalhando a sua solução técnica conforme descrito no item 6 do Termo de Referência, anexo A deste edital, após o encerramento da etapa de lances e enviada por meio do sistema COMPRASNET - opção "enviar anexo", no prazo de até 04 (quatro) horas após convocação do pregoeiro e em conformidade com o melhor lance ofertado, com posterior "entrega" do original via Protocolo, no prazo máximo de 3 (três) dias úteis, contados a partir da data de encerramento da fase de aceitação das propostas. A proposta deverá conter:
10.1.1 Especificação clara e completa do objeto oferecido, observadas as mesmas especificações constantes do Termo de Referência - Anexo A, sem conter alternativa de preços ou qualquer outra condição que induza o julgamento a ter mais de um resultado;
10.1.2 Preços unitários e totais do (s) item (ns) cotado (s) , expresso (s) em R$ (reais) , com aproximação de até duas casas decimais; 
10.1.3 Nos casos de aquisição de bens/materiais, prazo de entrega de até 30 (trinta) dias a contar da data de recebimento da Ordem de Fornecimento de Material;
10.1.4 - Nos casos de serviços, prazo para início dos trabalhos de até 15 (quinze) dias a contar da data do recebimento da Ordem de Execução de Serviço;
10.1.5 Prazo de validade de, no mínimo, 60 (sessenta) dias, a contar da data de sua apresentação;
10.1.6 Nos casos de aquisição de bens/materiais, garantia, de no mínimo, a fornecida pelo fabricante;
10.1.7 Declaração expressa de estarem incluídos no preço cotado todos os impostos, taxas, fretes, seguros, bem como quaisquer outras despesas, diretas e indiretas, incidentes sobre o objeto deste pregão, nada mais sendo lícito pleitear a esse título;
10.1.8 Razão social, o CNPJ, a referência ao número do edital do pregão, na forma eletrônica, dia e hora de abertura, o endereço completo, bem como o número de sua conta corrente, o nome do banco e a respectiva agência onde deseja receber seus créditos;
10.1.9 Meios de comunicação disponíveis para contato, como por exemplo: telefone, facsímile e e-mail.
 (...) 
11.9 Os documentos de habilitação obrigatórios constantes dos itens 11.5 e 11.6, bem como as qualificações técnicas exigidas pelo Termo de Referência (Anexo I) , deverão ser remetidos após o encerramento da etapa de lances por meio do sistema COMPRASNET - opção "enviar anexo", no prazo de até 04 (quatro) horas após convocação do pregoeiro, com posterior "entrega" do original via Protocolo, no endereço descrito no item 10.14, no prazo máximo de 3 (três) dias úteis, contados a partir da data de encerramento da fase de aceitação das propostas."
Da leitura conjugada dos itens transcritos, depreende-se que a desclassificação da representante teria decorrido do encaminhamento intempestivo, parcial ou integral, dos documentos de habilitação.
Realizadas as oitivas, o Dnit manifestou que os documentos da representante teriam sido recebidos pelo pregoeiro, já que ele teria concedido prazo adicional de dez minutos para o envio dos arquivos. Em acréscimo, informa que, na realidade, a empresa teria sido desclassificada em razão da não apresentação do memorial descritivo, em desconformidade com o item 10.1 do edital e os itens 6 e 7.4.12 do Termo de referência (peça 30, p. 4) .
Ocorre que, em consulta à documentação enviada por meio do Comprasnet pela empresa (http://comprasnet.gov.br/livre/Pregao/AnexosProposta.asp?uasg=393003&numprp=1682016&prgcod=607578) , a unidade instrutora localizou o memorial descritivo, o qual, segundo a licitante, atenderia aos subitens 10.1 e 10.1.1 do edital e o item 6 do Anexo A - Termo de Referência (peça 41, p. 12-32) .
Considerando que, ao contrário do que alegou o Dnit, o memorial descritivo foi enviado pela empresa Eliseu por meio do sistema Comprasnet, cabe anular o ato que a desclassificou para que o Dnit analise a documentação de habilitação recebida, facultando a retomada do processo licitatório em etapa anterior àquela em que foi praticada a desclassificação, resguardando-se, assim, o poder de autotutela da autarquia.
II
Estando os autos pautados para julgamento, a empresa Velsis Sistemas e Tecnologia Viária apresentou memoriais por meio dos quais pleiteia seu ingresso como interessada nestes autos e a manutenção da desclassificação da empresa Eliseu Kopp e, consequente, da sua classificação como vencedora do lote 5 do certame.
Aproveito a ocasião para novamente externar que a participação em licitação pública não gera direito subjetivo que possa ser lesionado por eventual deliberação desta Corte (e.g., Acórdão 1307/2017-TCU-Plenário, da minha relatoria) .
No caso concreto, o certame encontra-se em fase de aceitação de propostas. Portanto, o resultado final dependeria da análise da documentação de habilitação da empresa considerada vencedora pelo Dnit. Não há, portanto, direito subjetivo a ser assegurado, nem mesmo à licitante que tenha apresentado a melhor proposta. Por isso, indeferimento é a medida que se impõe.
	Ante o exposto, voto por que este Tribunal adote a minuta de acórdão que ora submeto à deliberação deste Colegiado.
TCU, Sala das Sessões Ministro Luciano Brandão Alves de Souza, em 20 de março de 2019.
Ministro BRUNO DANTAS 
Relator